ACORDAO-COMPLETO-2347017

ACÓRDÃO 2453/2019 ATA 7/2019 - PRIMEIRA CÂMARA

VISTOS, relatados e discutidos estes autos que tratam de ato de concessão de aposentadoria, emitido pela Universidade Federal da Paraíba em favor de Maria Jose da Silva Figueiredo;
ACORDAM os Ministros do Tribunal de Contas da União, reunidos em Sessão da 1ª Câmara, ante as razões expostas pelo Relator, com fundamento nos arts. 71, inciso III, da Constituição Federal, 1º, inciso V, e 39, inciso II, da Lei 8.443/1992 e 260, § 1º, do RI/TCU, em:
9.1. considerar legal, em caráter excepcional, e conceder o registro ao ato de concessão de aposentadoria emitido em favor de Maria José da Silva Figueiredo (XXX.695.274-XX) , no cargo de Engenheiro Agrônomo, cadastrado no Sisac sob o número de controle 10792309-04-1999-000556-4;
9.2. dar ciência desta deliberação à Universidade Federal da Paraíba e à interessada;
9.3. arquivar os presentes autos, nos termos do art. 169, inciso IV, do RITCU.

Ato de concessão de aposentadoria emitido pela Universidade Federal da Paraíba. Apreciação para fins de registro.

Primeira Câmara

Universidade Federal da Paraíba.

3. Interessada: Maria José da Silva Figueiredo (XXX.695.274-XX).

13.1. Ministros presentes: Walton Alencar Rodrigues (Presidente) e Vital do Rêgo (Relator).
13.2. Ministro-Substituto convocado: Augusto Sherman Cavalcanti.
13.3. Ministro-Substituto presente: Weder de Oliveira.

VITAL DO RÊGO

Adoto como relatório, com os devidos ajustes de forma, a instrução de peça 19, elaborada no âmbito da Secretaria de Fiscalização de Pessoal, com a qual, se manifestou de acordo, o corpo gerencial daquela unidade técnica especializada (peça 20) , a seguir transcrita:
INTRODUÇÃO
Trata-se de ato de concessão de aposentadoria de Maria Jose da Silva Figueiredo, ex-servidora da Universidade Federal da Paraíba (UFPB) .
O ato foi submetido, para fim de registro, à apreciação do Tribunal de Contas da União (TCU) , de acordo com o art. 71, inciso III, da Constituição Federal. O cadastramento e a disponibilização ao TCU ocorreram por intermédio do Sistema de Apreciação e Registro de Atos de Admissão e Concessões, na forma dos arts. 2º, caput e incisos I a VI, e 4º, caput, da Instrução Normativa - TCU 78/2018.
HISTÓRICO
Exame preliminar do ato revelou o cômputo de 2 anos de aluno aprendiz, sem que restassem comprovados os requisitos constantes do Acórdão 2024/2005-TCU-Plenário, de relatoria do Ministro Lincoln Magalhães da Rocha.
Diante disso e considerando que o ato deu entrada no TCU há mais de cinco anos, foi promovida, por meio da origem (peça 2) a oitiva da interessada (peças 3 e 11) , nos termos do Acórdão 587/2011-TCU-Plenário, de relatoria do Ministro Valmir Campelo. 
As respostas encaminhadas pela UFPB constam das peças 1 e 15. A interessada, apesar de regularmente notificada (peça 15, p. 3) , não apresentou defesa. 
EXAME TÉCNICO
No que tange à contagem de tempo averbado na condição de aluno aprendiz para fins de aposentadoria no serviço público, a jurisprudência do TCU, consubstanciada na Súmula TCU 96 e nas Decisões n. 234/2001, 425/2001 e 506/2002, da 1ª Câmara, e 69/2002, da 2ª Câmara, assim como no Acórdão 717/2003-TCU-Segunda Câmara (Relator: Ministro Ubiratan Aguiar) , era firme, no sentido de que esse cômputo somente era possível em relação ao período exercido como aluno aprendiz anteriormente à publicação da Lei 3.552/1959 (em 17/2/1959) , pois após a vigência dessa Lei, o aluno aprendiz deixou de receber retribuição proveniente do Orçamento da União. Segundo a redação original da Súmula 96 deste Tribunal: 
Conta-se, para todos os efeitos, como tempo de serviço público, o período de trabalho prestado, na qualidade de aluno-aprendiz, em Escola Pública Profissional, desde que haja vínculo empregatício e retribuição pecuniária à conta do Orçamento.
Contudo, essa jurisprudência evoluiu para, a partir do Acórdão 2024/2005-TCU-Plenário, de relatoria do Ministro Lincoln Magalhães da Rocha, de forma mais benéfica, permitir o aproveitamento de tempo de aluno-aprendiz para fins de aposentadoria no serviço público, exercido após a vigência da Lei 3.552/1959, desde que devidamente comprovado mediante certidão de tempo de serviço emitida com base em documentos comprobatórios do efetivo labor do então estudante na execução de encomendas recebidas pela escola, com a menção expressa do período trabalhado e da remuneração recebida, consoante a orientação presente no item 9.3, do referido decisum, in verbis: 
9.3. determinar à Secretaria Federal de Controle Interno que oriente as diversas escolas federais de ensino profissionalizante no sentido de que: 
9.3.1. a emissão de certidão de tempo de serviço de aluno-aprendiz deve estar baseada em documentos que comprovem o labor do então estudante na execução de encomendas recebidas pela escola e deve expressamente mencionar o período trabalhado, bem assim a remuneração percebida; 
9.3.2. a simples percepção de auxílio financeiro ou em bens não é condição suficiente para caracterizar a condição de aluno-aprendiz, uma vez que pode resultar da concessão de bolsas de estudo ou de subsídios diversos concedidos aos alunos; 
9.3.3. as certidões emitidas devem considerar apenas os períodos nos quais os alunos efetivamente laboraram, ou seja, indevido o cômputo do período de férias escolares; 
9.3.4. não se admite a existência de aluno-aprendiz para as séries iniciais anteriormente à edição da Lei nº 3.552, de 16 de janeiro de 1959, a teor do art. 4º do Decreto-lei nº 8.590, de 8 de janeiro de 1946.” (grifei) 
Consoante o entendimento acima, seguiram-se diversas deliberações (Acórdão 3025/2007-TCU-Primeira Câmara - Relator Guilherme Palmeira, 3.051/2007-TCU-1ª Câmara - Relator Marcos Vinicios Vilaça, 2.385/2007-TCU-2ª Câmara - Relator Ubiratan Aguiar, entre outros) .
Visando comprovar a regularidade da averbação em tela, a UFPB anexou aos autos cópia de Certidão de Tempo de Serviço emitida pelo Centro de Ciências Agrárias, na qual se afirma que “a interessada foi aluna da ex-Escola de Agronomia do Nordeste, entre o período de 1/1/1966 a 31/12/1967, auferindo vantagens pecuniárias à contas da Dotação Global da União” (peça 1) . 
 Nota-se, portanto, que a documentação apresentada é insuficiente à comprovação dos requisitos constantes da jurisprudência dessa Corte para averbação de tempo de aluno aprendiz, uma vez que não explicita o valor percebido pela então estudante e que este decorre da execução de encomendas, além de contabilizar períodos de férias escolares. Assim, cabe considerar ilegal a presente concessão, recusando-se seu registro.  
 Ressalte-se que, com a exclusão do período indevidamente averbado, a inativa conta com 26 anos de tempo de contribuição, cabendo determinação à UFPB para que efetue o ajuste na proporcionalidade da aposentadoria concedida para 26/30. 
 Cumpre mencionar que consta do contracheque atual da inativa (peça 16) o pagamento de parcela referente a quintos (Art. 62-A, Lei 8.112) . Conforme informações constantes do ato, a interessada faz jus a 2/5 de CD-4, por ter ocupado o cargo de Diretora no período entre 14/9/1970 e 30/5/1973. Assim, conclui-se que o valor percebido se encontra de acordo com a jurisprudência do TCU (Acórdão 835/2012-TCU-Plenário e 1915/2012-TCU-Plenário, ambos relatoria do Ministro Augusto Nardes) . 
CONCLUSÃO
 Em razão do exposto e tendo em vista que não restaram demonstrados os requisitos constantes do Acórdão 2024/2005-TCU-Plenário, indispensáveis à averbação de tempo na condição de aluno-aprendiz, cabe considerar ilegal a presente concessão, recusando-se seu registro. 
 Cabe ainda determinar à Universidade Federal da Paraíba que proceda ao ajuste da proporcionalidade dos proventos da inativa, considerando a exclusão do período de aluno-aprendiz indevidamente averbado.
 Quanto aos valores recebidos de boa-fé pela interessada, encontra-se presente o requisito para aplicação do Enunciado 106 da Súmula da Jurisprudência do TCU, dispensando-se sua devolução.
PROPOSTA DE ENCAMINHAMENTO
 Ante o exposto, e de conformidade com o preceituado nos artigos 71, III, da Constituição Federal de 1988; 1º, V, e 39, II, da Lei 8.443/1992; e 1º, VIII, e 259, II, do Regimento Interno/TCU, propõe-se:
1.1. considerar ilegal e recusar o registro do ato de aposentadoria de Maria Jose da Silva Figueiredo (CPF: XXX.695.274-XX) ;
1.2. dispensar o ressarcimento das quantias indevidamente recebidas de boa-fé, consoante o disposto no Enunciado 106 da Súmula de Jurisprudência do TCU; 
1.3. determinar à Universidade Federal da Paraíba que:
1.3.1. faça cessar os pagamentos decorrentes do ato impugnado, comunicando ao TCU, no prazo de quinze dias, as providências adotadas, nos termos dos art. 262, caput, do Regimento Interno do TCU e 8º, caput, da Resolução - TCU 206/2007;
1.3.2. proceda ao ajuste da proporcionalidade da aposentadoria concedida para 26/30;
1.3.3. emita novo ato de aposentadoria, livre da irregularidade apontada, e o submeta ao TCU no prazo de trinta dias, nos termos dos arts. 262, § 2º, do Regimento Interno do TCU;
1.3.4. informe à interessada o teor do acórdão que for prolatado, alertando-a de que o efeito suspensivo proveniente de eventual interposição de recurso junto ao TCU não a exime da devolução dos valores indevidamente percebidos após a notificação, em caso de não provimento desse recurso; 
1.3.5. encaminhe ao TCU, no prazo de trinta dias, comprovante da data de ciência da interessada, nos termos do art. 4º, § 3º, da Resolução - TCU 170/2004. Secretaria de Fiscalização de Pessoal, 1a Diretoria de Atos de Pessoal, 3/8/2018.
O Ministério Público, representado nos autos pelo Procurador Dr. Júlio Marcelo de Oliveira, manifestou-se de acordo com a proposição da unidade técnica (peça 21) . 
É o Relatório.

não há.

Procurador Júlio Marcelo de Oliveira.

APOSENTADORIA. AVERBAÇÃO DE TEMPO DE SERVIÇO NA CONDIÇÃO DE ALUNO APRENDIZ PARA FINS DE APOSENTADORIA NO REGIME ESTATUTÁRIO, EM DESACORDO COM OS REQUISITOS PREVISTOS NA JURISPRUDÊNCIA DO TCU. OITIVA NOS TERMOS DO ACÓRDÃO 587/2011-TCU-PLENÁRIO. LONGO DECURSO DE PRAZO ENTRE O INÍCIO DA VIGÊNCIA DO ATO CONCESSÓRIO E A APRECIAÇÃO PELO TCU. LONGO PERÍODO DECORRIDO DESDE A DISPONIBILIZAÇÃO DO ATO AO TCU. IDADE AVANÇADA DA INTERESSADA. APLICAÇÃO DO PRINCÍPIO DA SEGURANÇA JURÍDICA. LEGALIDADE EM CARÁTER EXCEPCIONAL E REGISTRO. CIÊNCIA.

APOSENTADORIA (APOS)

Secretaria de Fiscalização de Pessoal (Sefip).

Aprecia-se, nesta oportunidade, ato de concessão de aposentadoria, emitido pela Universidade Federal da Paraíba em favor da ex-servidora Maria Jose da Silva Figueiredo. O Ato em questão foi emitido em 2/3/1995 e foi disponibilizado ao TCU em 21/2/2001.
Em análise preliminar, a Sefip identificou a averbação de 2 anos na condição de aluno aprendiz, em desacordo com os “requisitos dados pelo Acórdão 2024/2005-TCU-Plenário”.  Tendo em vista o transcurso de lapso temporal superior a 5 anos entre a disponibilização ao TCU e a análise por esta Corte de Contas, nos termos do Acórdão 587/2011-TCU-Plenário, a unidade técnica oportunizou à interessada as garantias constitucionais ao contraditório e à ampla defesa. Em decorrência de tal fato, a inativa foi instada a se manifestar no processo acerca do indício de irregularidade mencionado (peças 2, 3, 10 e 11) .  
Em resposta, a UFPB encaminhou a documentação acostada nas peças 1 e 15. A interessada, a despeito de regularmente notificada, não se manifestou nos autos. 
Após analisar a documentação apresentada nos autos, a Sefip assim concluiu: “tendo em vista que não restaram demonstrados os requisitos constantes do Acórdão 2024/2005-TCU-Plenário, indispensáveis à averbação de tempo na condição de aluno-aprendiz, cabe considerar ilegal a presente concessão, recusando-se seu registro”.
O Ministério Público junto ao TCU endossou as conclusões de mérito formuladas pela Sefip.   
-II-
No mérito, discordo das análises empreendidas pela Sefip.  No que diz respeito ao tempo averbado na condição de aluno aprendiz (2 anos) na referida aposentadoria, observo que esta Corte de Contas, por meio do Acórdão 2024/2005-TCU-Plenário, detalhou os parâmetros para verificação do atendimento ao Enunciado 96 da Súmula da Jurisprudência do TCU, de 25/11/1976. Entretanto, já está assentado o entendimento do Supremo Tribunal Federal (STF) no sentido de que os parâmetros estabelecidos no referido acórdão tornaram mais restritivas as exigências do Enunciado 96. Nesses casos, a Suprema Corte tem entendido que, em respeito à segurança jurídica, os requisitos definidos naquele acórdão não são aplicáveis às aposentadorias concedidas anteriormente. 
In casu, a aposentadoria teve vigência a partir de 2/3/1995. Considerando o entendimento firmado pelo STF acerca do assunto, deveriam ser atendidos, no caso concreto, os requisitos básicos do Enunciado 96 da Súmula da Jurisprudência do TCU, cujo teor transcrevo a seguir: 
Conta-se para todos os efeitos, como tempo de serviço público, o período de trabalho prestado, na qualidade de aluno-aprendiz, em Escola Pública Profissional, desde que comprovada a retribuição pecuniária à conta do Orçamento, admitindo-se, como tal, o recebimento de alimentação, fardamento, material escolar e parcela de renda auferida com a execução de encomendas para terceiros. (destaque acrescido) 
Contudo, os ofícios de oitiva encaminhados pela Sefip à ex-servidora (peça 10) mencionam como irregularidade a “insuficiência na comprovação dos requisitos exigidos no Acórdão 2024/2005-TCU-Plenário, para o cômputo do tempo de serviço na condição de aluno aprendiz”. Ocorre que, para o caso concreto em questão, tais critérios não são o paradigma para analisar o indício de irregularidade encontrado, eis que, segundo entendimento firmado pelo STF, aplica-se ao caso, os requisitos constantes do Enunciado 96 da Súmula da Jurisprudência do TCU. Com isso, entendo que a oitiva realizada resta maculada, eis que não apontou precisamente para a interessada, o critério legal que restou infringido, mitigando o contraditório.
Verifico que a UFPB anexou aos autos cópia de Certidão de Tempo de Serviço emitida pelo Centro de Ciências Agrárias, na qual se afirma que “a interessada foi aluna da ex-Escola de Agronomia do Nordeste, entre o período de 1/1/1966 a 31/12/1967, auferindo vantagens pecuniárias às contas da Dotação Global da União”  (peça 1) . Na peça 15 a UFPB em nova manifestação sustentou que:
 (...) o ato de aposentadoria da servidora MARIA JOSÉ DA SILVA FIGUEIREDO ocorreu em 21/02/1995, com publicação no DOU de 2/3/1995.
Assim, o seu ato de aposentadoria observou a lei e as orientações vigentes ao tempo em que se efetuou, pois já satisfez todos os requisitos formais para gerar a plenitude dos seus efeitos, tornando-se, portanto, completo ou aperfeiçoado. 
Verifica-se, ainda, que o Acórdão 2024/2005-TCU-Plenário só surgiu no mundo jurídico em 23/11/2005, não havendo possibilidade das recomendações constantes do mencionado acórdão serem observadas no momento em que foi emitido o ato de aposentadoria.
Ademais, já havia decorrido mais 10 anos entre a data de emissão do ato de aposentadoria e a edição do Acórdão 2024/2005-TCU-Plenário, tendo ocorrido, assim, a decadência do direito.
Conforme já mencionado, a unidade técnica deveria ter notificado a entidade e a interessada pelo critério legal que deveria ter sido observado ao tempo da aposentadoria, qual seja, Enunciado 96 da súmula da Jurisprudência do TCU, e isso não ocorreu. A despeito de tal fato, observo que mesmo à luz do referido enunciado a documentação apresentada é insuficiente à comprovação dos requisitos ali previstos para averbação de tempo de aluno aprendiz, uma vez que não explicita o valor percebido pela então estudante e que este decorre da execução de encomendas, além de contabilizar períodos de férias escolares.
-III-
Diante do caso concreto em epígrafe, entendo que deve prevalecer a aplicação do princípio da segurança jurídica. É que na situação em destaque, desde a vigência do ato, ocorrida em 2/3/1995, já se passaram quase 24 anos. Observo, ainda, que a disponibilização do ato ao TCU ocorreu na data de 21/2/2001, portanto há mais de 18 anos. 
Nesse contexto, importa ressaltar que, desde fevereiro de 2001, momento em que o ato em epígrafe já se encontrava disponível ao TCU, a concessão da Sra. Maria José da Silva aguarda análise desta Corte de Contas. Vale dizer que, de 2001 até o presente momento, várias foram as mudanças constitucionais e legais que impactaram diretamente as regras de aposentadoria. Dessas alterações cito, a título de exemplo, a Emenda Constitucional 41, de 31/12/2003 que acabou com a regra da paridade e a Emenda Constitucional 88 de 8/5/2015 que, regulamentada pela Lei Complementar 153 de 3/12/2015, alterou a idade limite para a aposentadoria compulsória, passando dos 70 para os 75 anos.
Convém asseverar que a atual aposentadoria da interessada é proporcional (28/30) , mas mantém a paridade com a remuneração dos servidores ativos. Nesse contexto, verifico que a exclusão dos 2 anos averbados na aposentadoria, na condição de aluno aprendiz, reduziria a proporção dos proventos para 26/30, o que representaria uma redução mensal de R$ 606,47 nos rendimentos da inativa, com potencial para gerar comprometimento da sua subsistência, sobretudo considerando a idade avançada da interessada, atualmente com quase 77 anos.
Assim, tendo em vista o longo período decorrido desde a vigência do ato concessório (quase 24 anos) , bem como da disponibilização ao TCU (mais de 18 anos) , considerando a presunção de legitimidade do título inicial de aposentadoria e a redução dos proventos da interessada em razão da exclusão do tempo averbado na condição de aluno aprendiz, entendo que deve prevalecer, no caso concreto em comento, em caráter excepcional, a segurança jurídica e proteção da confiança do administrado.
Do exposto, VOTO para que seja adotada a minuta de Acórdão que ora trago ao exame deste Colegiado.
TCU, Sala das Sessões Ministro Luciano Brandão Alves de Souza, em 19 de março de 2019.
Ministro VITAL DO RÊGO 
Relator